【裁判字號】    98,重上,741
【裁判日期】    991109
【裁判案由】    返還所有權狀
【裁判全文】
臺灣高等法院民事判決                 98年度重上字第741號
上  訴  人  乙○○
            丙○○
共      同
訴訟代理人  吳宜臻律師
複 代理 人  林宗翰律師
被 上訴 人  甲○○
訴訟代理人  林美倫律師
            陳勵新律師
            張衛航律師
上列當事人間返還所有權狀事件，上訴人對於中華民國98年10月
30日臺灣臺北地方法院98年度訴字第639號第一審判決提起上訴
，經本院於99年10月26日言詞辯論終結，判決如下：
    主  文
上訴駁回。
第二審訴訟費用，關於本訴部分，由上訴人丙○○負擔；關於反
訴部分，由上訴人乙○○負擔。
    事實及理由
一、本訴部分：
（一）被上訴人主張：被上訴人係坐落臺北市○○區○○段3小
      段31地號、地目建、面積563.64平方公尺土地及暨其上建
      號30098即門牌號碼臺北市○○○道○段5巷11號建物（下
      稱系爭房地）之所有權人，前將系爭房地所有權狀置於兩
      造母親蔡玉蘭（下稱蔡玉蘭）居住之臺北市○○○路3號5
      樓之3房屋內，蔡玉蘭於民國97年3月7日逝世，被上訴人
      於97年4月25日向臺北市士林地政事務所（下稱士林地政
      事務所）申請補發系爭房地所有權狀，詎士林地政事務所
      於97年4月25日以士林字第099940號土地登記案件駁回通
      知書表示：「乙○○君於97年5月16日異議書提出系爭房
      地所有權狀正本，足見該等權狀並未滅失，本案依法不應
      登記，爰依土地登記規則第57條第1項第2款規定，予以駁
      回。」。上訴人丙○○（下稱丙○○）於98年4月27日在
      原審自認系爭房地所有權狀目前仍置放於其所有之臺北市
      ○○○路3號5樓之3房屋內，該處大門鑰匙目前係由丙○
      ○保管，該所有權狀目前係由丙○○無權占有，被上訴人
      係系爭房地所有權人，爰依民法第767條所有物返還請求
      權法律關係，請求丙○○應將系爭房地所有權狀返還予被
      上訴人等語。
（二）丙○○則以：系爭房地係蔡玉蘭於62年間出資購買，購買
      之初即借名登記於被上訴人名下，系爭房地之真正所有權
      人係蔡玉蘭，其係蔡玉蘭之繼承人之一，占有系爭房地所
      有權狀，非無正當權源，被上訴人依民法第767條所有物
      返還請求權法律關係請求返還系爭所有權狀，自屬無據等
      語，資為抗辯。
二、反訴部分：
（一）上訴人乙○○（下稱乙○○）主張：系爭房地係由蔡玉蘭
      出資購買並借名登記於被上訴人名下，買賣契約係以蔡玉
      蘭名義與訴外人葉朝和簽訂，且特別以手寫之方式加註第
      10條：「甲方（即蔡玉蘭）得指定任何人為登記名義人。
      」之約定，顯見蔡玉蘭於購買系爭房地時係將系爭房地借
      名登記予被上訴人始預為上開約定，系爭房地所有權狀自
      始由蔡玉蘭保管，自62年間起，系爭房地之水、電、電話
      費、火災保險等費用均由蔡玉蘭繳納，蔡玉蘭於83年及84
      年間將系爭房地出租予訴外人屈臣氏公司，被上訴人於85
      年間入住系爭房地後，蔡玉蘭基於使用者付費觀念，始要
      求被上訴人自行負擔上揭費用。參以被上訴人當時年僅約
      20歲，並無工作能力，顯無資力購置系爭房地，此外，復
      無證據證明系爭房地係被上訴人或兩造父親即訴外人曹永
      裕出資購置，自應認系爭房地係蔡玉蘭基於借名登記契約
      關係登記於被上訴人名下。系爭房地既係由蔡玉蘭借名登
      記於被上訴人名下，蔡玉蘭與被上訴人間關係應類推適用
      民法關於委任規定，因蔡玉蘭業於97年3月7日過世，蔡玉
      蘭之繼承人自得類推適用民法第549條第1項及第550條規
      定，主張被上訴人與蔡玉蘭間借名登記契約視為終止，被
      上訴人應將系爭房地返還並將所有權移轉登記予兩造及其
      他繼承人公同共有等語。
（二）被上訴人則以：系爭房地並非蔡玉蘭借名登記予被上訴人
      ，被上訴人係系爭房地之真正所有權人，乙○○訴請返還
      系爭房地並將所有權移轉登記予兩造及其他繼承人公同共
      有，顯無理由等語，資為抗辯。
三、本件經原法院判決：（一）丙○○應將系爭房地所有權狀返
    還予甲○○；（二）乙○○之反訴及假執行之聲請駁回。丙
    ○○、乙○○均不服原判決，丙○○上訴聲明為：（一）原
    判決不利丙○○部分廢棄；（二）被上訴人於原審之訴及假
    執行之聲請均駁回；（三）如受不利判決，願供擔保免為假
    執行。乙○○上訴聲明為：（一）原判決關於駁回乙○○反
    訴之訴及假執行之聲請均廢棄；（二）被上訴人應將系爭房
    地返還並將所有權移轉登記予兩造及其他繼承人公同共有。
    被上訴人答辯聲明：上訴駁回。
四、兩造不爭執事項：（本院卷第82頁背面、第117頁正、反面
    ）
    兩造係兄妹，兩造之母親即被繼承人蔡玉蘭於62年6月19日
    與葉朝和簽訂系爭房地「不動產賣賣契約書」，以總價新台
    幣1,720,000元承購，並於系爭房地買賣契約第10條約定：
    「甲方（即蔡玉蘭）得指定任何人為登記名義人。」等語，
    系爭房地於62年11月8日登記為被上訴人所有，蔡玉蘭於97
    年3月7日過世，其繼承人分別為被上訴人、丙○○、乙○○
    及訴外人曹昌群，系爭房地之所有權狀於62年11月8日起至
    蔡玉蘭過世時均置放於蔡玉蘭處，蔡玉蘭於97年3月7日過世
    時係居住於臺北市○○○路3號5樓之3，丙○○居住於臺北
    市○○○路3號3樓，丙○○為上開榮華三路3號3樓、5樓之3
    房地之登記所有權人，臺北市○○○路3號5樓之3之大門鑰
    匙目前由丙○○保管，被上訴人於97年4月25日向士林地政
    事務所申請補發系爭房地所有權狀，士林地政事務所於97年
    4月28日公告，乙○○委請律師於同年5月6日發函士林地政
    事務所表示異議，士林地政事務所因認乙○○已於97年5月1
    6日異議並提出系爭房地所有權狀正本，以該權狀並未滅失
    ，依土地登記規則第57條第1項第2款規定，於97年4月25日
    以士林字第099940號土地登記案件駁回通知書駁回被上訴人
    之申請。
五、本件爭點：（本院卷第82頁、第117頁背面）
（一）本訴部分：
  １、被上訴人係系爭房地登記名義人或係真正所有權人？
  ２、丙○○是否基於正當合法權源占有系爭房地所有權狀？
（二）反訴部分：
      被上訴人與蔡玉蘭間有無借名登記契約關係存在？
      爰述之如下：
（一）本訴部分：
  １、被上訴人係系爭房地登記名義人或係真正所有權人？
    (1)按稱「借名登記」者，謂當事人約定一方將自己之財產以
      他方名義登記，而仍由自己管理、使用、處分，他方允就
      該財產為出名登記之契約，其成立側重於借名者與出名者
      間之信任關係，在性質上應與委任契約同視，倘其內容不
      違反強制、禁止規定或公序良俗者，應賦予無名契約之法
      律上效力，並類推適用民法委任之相關規定。次按當事人
      主張有利於己之事實者，就其事實有舉證之責任，民事訴
      訟法第277條前段定有明文，又主張法律關係存在之當事
      人，應就該法律關係發生所須具備之特別要件，負舉證之
      責任，至於他造主張有利於己之事實（變更或消滅之特別
      要件），則應由他造舉證證明（最高法院48年台上字第88
      7號判例意旨參照）。
    (2)丙○○辯以：系爭房地所有權人係蔡玉蘭，系爭房地買賣
      契約第10條約定：「甲方（即蔡玉蘭）得指定任何人為登
      記名義人。」，又系爭房地之稅賦、水、電、電話費、火
      災保險等費用均由蔡玉蘭負擔，蔡玉蘭生前亦曾以被上訴
      人名義出租系爭房地予他人，並保管系爭房地所有權狀及
      租賃契約書，是系爭房地係蔡玉蘭借名登記予被上訴人等
      語。惟查：
    被上訴人係系爭房地之登記所有權人，有台北市土地及建
      物登記第2類謄本可按（原審卷第9至10頁），丙○○辯以
      系爭房地所有權人係蔡玉蘭，系爭房地係由蔡玉蘭借名登
      記予被上訴人等語，依上開舉證責任分配原則，應由丙○
      ○負舉證之責。
    系爭房地買賣契約第10條固約定：「甲方（即蔡玉蘭）得
      指定任何人為登記名義人。」等語（原法院97年度士簡調
      字第458號卷第34頁），惟依該約定文義，係就系爭房地
      之登記名義人，買賣雙方（買方蔡玉蘭、賣方蔡朝和）約
      明蔡玉蘭得指定任何人為系爭房地之登記名義人，該約定
      僅於蔡玉蘭與蔡朝和間發生蔡玉蘭得指定系爭房地登記名
      義人之效力，至蔡玉蘭係基於何原因將系爭房地登記予被
      上訴人，或基於贈與、代物清償、信託登記及借名登記等
      法律關係，其原因不一而足，可知，上開約定與系爭房地
      之所有權人係何人，純屬二事，尚難僅憑該約定即遽認蔡
      玉蘭係基於借名登記關係將系爭房地所有權登記予被上訴
      人。
    系爭房地之地價稅、房屋稅、水、電、電話費、保險費於
      被上訴人入住該址前，係由蔡玉蘭繳納，固有丙○○提出
      之地價稅繳款書、房屋稅繳款書、電費收據、水費收據、
      電話費收據及火災保險單可按（原法院97年度士簡調字第
      458號卷第57至132頁），且為被上訴人所不爭執（本院卷
      第122頁），惟自85年間，被上訴人入住系爭房地後，系
      爭房地之房屋稅、地價稅、管理費、水電費、有線電視及
      保險費用則由被上訴人繳納，有上開費用之繳款收據可憑
      （原審卷第39至56頁），足見，上述費用並非全由蔡玉蘭
      繳納，被上訴人亦有支出，衡諸被上訴人與蔡玉蘭係母子
      ，彼此關係密切，且上揭費用與系爭房地之價值，二者相
      較顯有相當落差，縱部分費用由蔡玉蘭代為繳納，亦難據
      此即認系爭房地係蔡玉蘭借名登記予被上訴人。
    證人即蔡玉蘭之媳婦曹白聖燕於原審證稱：蔡玉蘭於生前
      親口告訴伊曹家4個小孩，每人在台灣分得2棟房屋，每個
      小孩帳戶裡的錢都是公婆（即蔡玉蘭及其夫婿曹永裕）所
      有，公婆係用小孩戶頭的錢去買房子，存摺、印章及所有
      權狀都由蔡玉蘭保管，蔡玉蘭將祖宗牌位移到被上訴人處
      ，系爭房地係要買給被上訴人的，曹昌群名下原有懷德街
      房子，85年間因曹昌群外遇，對方要告蔡玉蘭，所以蔡玉
      蘭以買賣方式將懷德街房地收回等語（原審卷第179至180
      頁），衡諸證人曹白聖燕係曹昌群之妻，而曹昌群亦係蔡
      玉蘭之繼承人之一，系爭房地所有權歸屬為何，與其具有
      相當利害關係，苟蔡玉蘭未明確向曹白聖燕表示系爭房地
      係要分給被上訴人，曹白聖燕應不致為有利於被上訴人之
      證言，且證人曹白聖燕證述之上情，亦與我國民間習慣父
      母贈與不動產予子女，係以訂立買賣契約方式將該不動產
      指定登記為子女所有之情相符，曹白聖燕上開證詞，應堪
      採信，準此，益難僅憑蔡玉蘭生前有保管系爭房地所有權
      狀及租賃契約書，即認系爭房地係蔡玉蘭借名登記予被上
      訴人。
    此外，丙○○復未能就其主張系爭房地係由蔡玉蘭借名登
      記予被上訴人之有利事實，加以舉證以實其說，從而，丙
      ○○上開抗辯，自不足採。
    至丙○○另抗辯：系爭房地第1至3期款，係以合作金庫總
      庫之支票支付，而第4期款（即尾款）則係以台北市第十
      信用合作社之支票支付，足見，系爭房地並非由曹永裕借
      蔡玉蘭名義向台北市第十信用合作社貸款購買，如被上訴
      人爭執系爭房地係曹永裕出資購買，應由被上訴人負舉證
      之責等語。然系爭房地究係曹永裕或蔡玉蘭出資購買，核
      與本項爭點即被上訴人係系爭房地登記名義人或係真正所
      有權人無涉，本院自無評價丙○○上開抗辯之必要，併此
      敘明。
  ２、丙○○是否基於正當合法權源占有系爭房地所有權狀？
    (1)按所有人對於無權占有或侵奪其所有物者，得請求返還之
      ，民法第767條前段有明文規定。又以無權占有為原因，
      請求返還所有物之訴，被告對原告就其物有所有權存在之
      事實無爭執，而僅以非無權占有為抗辯者，原告於被告無
      權占有之事實，無舉證責任。被告應就其取得占有，係有
      正當權源之事實證明之。如不能證明，則應認原告之請求
      為有理由。
    (2)如上所述，丙○○未能舉證證明被上訴人與蔡玉蘭間有借
      名登記契約存在，則其抗辯系爭房地係蔡玉蘭借名登記予
      被上訴人，蔡玉蘭始係真正所有權人，其基於繼承法律關
      係占有系爭房地所有權狀，即非有據，不足採信。從而，
      被上訴人本於系爭房地所有權人之地位，請求丙○○返還
      系爭房地所有權狀，為有理由，應予准許。
（二）反訴部分：
      被上訴人與蔡玉蘭間有無乙○○主張之借名登記關係存在
      ？
  １、乙○○主張：系爭房地係蔡玉蘭借名登記予被上訴人，蔡
      玉蘭過世後，上開借名登記契約關係已經消滅，系爭房地
      係屬蔡玉蘭遺產，應為蔡玉蘭之繼承人即乙○○、被上訴
      人、丙○○及曹昌群所公同共有等語，惟為被上訴人所否
      認，辯以系爭房地並非蔡玉蘭借名登記予被上訴人，被上
      訴人係系爭房地之真正所有權人等語。
  ２、查被上訴人與蔡玉蘭間並無借名登記關係存在，已如上述
      ，從而，乙○○主張系爭房地係乙○○、被上訴人、丙○
      ○及曹昌群所公同共有，被上訴人應將系爭房地返還並將
      所有權移轉登記予兩造及其他繼承人公同共有，即屬無據
      ，應予駁回。
六、綜上所述，本訴部分，被上訴人依民法第767條所有物返還
    請求權法律關係，請求丙○○應將系爭房地所有權狀返還予
    被上訴人，為有理由，應予准許。反訴部分，乙○○請求被
    上訴人應將系爭房地返還並將所有權移轉登記予兩造及其他
    繼承人公同共有，為無理由，不應准許。原審就本訴部分為
    被上訴人勝訴之判決，並准免假執行之宣告，反訴部分為乙
    ○○敗訴判決，及駁回其假執行之聲請，於法均無不合。上
    訴意旨指摘原判決不當，聲明廢棄改判，為無理由，應予駁
    回。
七、本件事證已臻明確，兩造其餘之攻擊、防禦方法核與判決結
    果不生影響，毋庸一一論述，併此敘明。
八、據上論結，本件上訴為無理由。依民事訴訟法第449條第1項
    、第78條，判決如主文。
中    華    民    國     99    年    11    月    9    日
                     民事第八庭
                         審判長法  官  黃熙嫣
                               法  官  陳玉完
                               法  官  陳邦豪
正本係照原本作成。
如不服本判決，應於收受送達後20日內向本院提出上訴書狀，其
未表明上訴理由者，應於提出上訴後20日內向本院補提理由書狀
（均須按他造當事人之人數附繕本）上訴時應提出委任律師或具
有律師資格之人之委任狀；委任有律師資格者，另應附具律師資
格證書及釋明委任人與受任人有民事訴訟法第466條之1第1項但
書或第2項（詳附註）所定關係之釋明文書影本。如委任律師提
起上訴者，應一併繳納上訴審裁判費。
中    華    民    國    99    年    11    月    10    日
                              書記官 李佳樺
附註：
民事訴訟法第466條之1（第1項、第2項）：
對於第二審判決上訴，上訴人應委任律師為訴訟代理人。但上訴
人或其他法定代理人具有律師資格者，不在此限。
上訴人之配偶、三親等內之血親、二親等內之姻親，或上訴人為
法人、中央或地方機關時，其所屬專任人員具有律師資格並經法
院認為適當者，亦得為第三審訴訟代理人。

司法院資訊處製作；財團法人民間司法改革基金會備份。
